【裁判字號】    99,訴,437
【裁判日期】    990615
【裁判案由】    清償債務
【裁判全文】
臺灣臺北地方法院民事判決               99年度訴字第437號
原      告  戊○○
被      告  丁○○
上列當事人間請求清償債務事件，本院於民國99年5月24日言詞
辯論終結，判決如下：
    主      文
被告應給付原告新臺幣貳佰萬元，及自民國九十八年七月一日起
至清償日止，按年息百分之五計算之利息。
原告其餘之訴駁回。
訴訟費用由被告負擔百分之八十五，餘由原告負擔。
本判決原告勝訴部分，於原告以新臺幣陸拾柒萬元為被告供擔保
後，得假執行；但被告如以新臺幣貳佰萬元為原告預供擔保，得
免為假執行。
原告其餘假執行之聲請駁回。
    事實及理由
壹、程序部分
    按訴狀送達後，原告不得將原訴變更或追加他訴，但被告同
    意、請求之基礎事實同一或擴張或減縮應受判決事項之聲明
    者，不在此限；被告於訴之變更或追加無異議，而為本案之
    言詞辯論者，視為同意變更或追加，民事訴訟法第255 條第
    1項第1款、第2款、第3款、第2項定有明文。查原告起訴時
    ，主張伊於民國94年5月13日匯款新臺幣（下同）200萬元予
    被告之事實，基於消費借貸之法律關係，聲明：被告應給付
    原告240萬元及自起95年1月16日起至清償日止，按週年利率
    5%計算之利息；嗣仍基於前揭事實，追加不當得利之法律關
    係，變更聲明為：被告應給付原告2,270,685元及其中200萬
    元自起95年1月16日起至清償日止，按週年利率5%計算之利
    息。就追加不當得利法律關係部分，是基於同一基礎事實，
    關於請求金額部分，核屬減縮應受判決事項之聲明，且被告
    對於原告前揭所為之變更及追加部分，並無異議而為本案之
    言詞辯論，揆諸前揭規定，應予准許，合先敘明。
貳、實體方面：
一、原告起訴主張：
  (一)被告於94年5月13日向原告借款200萬元，且約定於95年1月
    15日前還款，8個月利息為40萬元，原告於當日即匯款200萬
    元予被告，被告並簽發交付面額240萬元、發票日95年1月15
    日之支票1紙（下稱系爭支票）予原告，詎原告遵期提示系
    爭支票竟遭退票，被告至今尚未清償借款。
  (二)兩造間已成立消費借貸關係：
    被告於94年5月13日向原告借款200萬元，原告於當日自臺灣
    中小企業銀行蘆洲分行存款帳戶匯款200萬元予被告，兩造
    間已成立金錢借貸關係，惟被告未於約定還款期限95年1月
    15日返還本件借款200萬元及利息40萬元。
  (三)退步言，原告亦可依不當得利法律關係請求被告返還系爭款
    項及利息：
    縱使兩造間無金錢消費借貸關係，則被告於94年5月I3日受
    領原告所匯之金錢200萬元，顯係無法律上原因受有利益，
    致原告受有200萬元之損害，被告亦應返還該筆200萬元之不
    當得利及利息。
  (四)被告主張票據時效抗辯顯無理由：
    原告係依金錢消費借貸或不當得利法律關係，請求被告返還
    借款200萬元及利息，並非請求給付支票款，故被告為票據
    時效抗辯，與本件請求無涉，顯無理由。
  (五)被告主張之工程糾紛，均與原告及本件借款無涉：
    被告所借牌之浩瀚營造股份有限公司（下稱浩瀚公司）與訴
    外人乙○○○○責之皇甫彩藝印刷股份有限公司（下稱皇甫
    公司）間之工程款糾紛，屬被告與原告以外之人間法律關係
    ，與原告無關，基於債之相對性，不得對抗原告。原告並無
    同意被告於領得前開工程尾款時才需清償本件借款，原告所
    匯系本件爭200萬元，亦非代業主即皇甫公司清償前開部分
    工程款，被告提出皇甫公司與浩瀚公司間之本院96年建字第
    113號民事判決及本院95年度建字第244號民事答辯七狀，均
    與原告及本件借款無關。
  (六)訴外人丙○○○無主動墊付被告200萬元工程款之情：
    訴外人即原告之夫丙○○○無被告所稱主動墊付前開工程之
    200萬元工程款之情，且原告或訴外人丙○○○無收到被告
    所稱已先行返還之200萬元。
  (七)因兩造約定自94年5月13日起至95年1月15日止約8個月之利
    息為40萬元，超過最高利率之限制，僅請求按年息20%計算
    之利息270,685元（計算式：2,000,000×20%÷365×247＝
    270,684.93≒270,685）。爰依消費借貸或不當得利之法律
    關係擇一為有利於原告之判決，聲明：被告應給付原告2,27
    0,685元及其中200萬元自起95年1月16日起至清償日止，按
    週年利率5%之計算之利息；願供擔保請准宣告假執行。
二、被告則以：
  (一)系爭200萬元之清償期限尚未屆至：
    訴外人即原告之夫丙○○○間介紹訴外人甲○○○○訴外人
    即原告表哥乙○○○○責之皇甫公司之廠房搭建工程，被告
    則向訴外人浩瀚公司借牌與甲○○○○承包上揭工程，並約
    定按總工程款之1%給付居間報酬，上揭工程係分段驗收並請
    款，惟皇甫公司並未按時給付工程款，致被告因資金不足欲
    退出工程，訴外人丙○○○表示願先墊付200萬元之工程款
    ，請求被告繼續施作工程，嗣由原告出面墊付200萬元，被
    告則簽發系爭240萬元支票及發票日亦為95年1月15日、面額
    30萬元之支票共2紙予原告，以為還款及給付居間報酬之擔
    保，並約定須待皇甫公司撥付工程款及尾款後始能提示兌現
    。但原告卻違反約定，於皇甫公司給付工程尾款前即提示上
    開支票，致支票無法兌現而退票。
  (二)訴外人皇甫公司既未撥付工程款，被告自不須清償系爭代墊
    款：
    被告於收到代墊款200萬元後繼續施工至94年8月間，因皇甫
    公司仍未付工程款，被告不得不停止施工，皇甫公司已結欠
    被告工程款900萬元，嗣被告與皇甫公司就未付之900萬元工
    程款協商，雖約定以700萬元結清工程款，然皇甫公司仍未
    依約給付，被告既未領到工程款自不須清償上揭墊款。
  (三)原告票款請求權已罹於時效消滅：
    系爭支票發票日為95年1月15日，原告遲至98年6月始聲請核
    發支付命令向被告請求票款，顯已罹於時效，爰提出時效抗
    辯。
  (四)並答辯聲明：原告之訴及假執行之聲請均駁回。
三、兩造不爭執之事實：
  (一)訴外人即原告之夫丙○○○間介紹甲○○○○原告表哥乙○○○○責經營之皇甫公司之廠房搭建工程，甲○○○○告合
    夥向浩瀚公司借牌承包上開工程。
  (二)原告於94年5月13日匯款200萬元予被告，被告因此簽發系爭
    240萬元支票予原告，係包括代墊款200萬元及利息40萬元，
    系爭240萬元支票經原告屆期提示遭退票。此有臺灣中小企
    業銀行蘆洲分行匯款單影本、系爭支票暨退票理由單影本為
    證（見98年度司促字第16518號卷第5、6頁）。
  (三)浩翰公司起訴請求皇甫公司等給付工程款，經本院於98年6
    月30日以96年度建字第113號判決皇甫公司應給付浩瀚公司
    2,085,075元及自96年3月31日起至清償日止按年息5%計算之
    利息，並准予提供擔保後假執行，皇甫公司提起上訴之事實
    ，有本院96年建字第113號民事判決可憑（見本院卷第50至
    67頁）。
四、本件原告主張伊於94年5月13日借款200萬元予被告，且約定
    於95年1月15日前還款，8個月利息為40萬元，原告於當日即
    匯款200萬元予被告，被告並簽發系爭支票予原告，被告尚
    未清償等情，被告嗣後固不否認有向原告借款200萬元之事
    實，惟抗辯因皇甫公司尚未給付前開工程尾款，約定清償期
    尚未屆至等語。是本件爭點在於：兩造是否有約定本件200
    萬元借款於皇甫公司給付工程尾款時清償，亦即清償期之約
    定？如有，約定清償期是否業已屆至？茲分敘如下：
  (一)兩造是否有約定被告於領得前開工程尾款時才需清償本件借
    款？
  1.被告抗辯本件200萬元借款有約定皇甫公司給付工程尾款時
    為清償期，然為原告所否認。被告舉證人甲○○○○院具結
    證稱：「（問：是否知道被告與原告間有無借款的事情？）
    我知道等到乙○○○○項下來，要還給原告，因為97年那時
    候原告的先生、被告有到我家去說這件事情，這是丁○○說
    的，原告的先生也有同意等周先生的錢下來再還…」、「（
    問：97年原告的先生跟被告有在你家談還錢的事，這筆錢是
    不是為了乙○○○○程而借？）是。原告的先生跟被告說，
    他先拿兩百萬元給被告發工錢，等上面的錢下來就還給原告
    …這是借錢的時候說的。」等語（見本院卷第91頁），而被
    告是透過丙○○○原告借款，亦即借款事宜均是丙○○○處
    理，丙○○○原告之配偶，且原告亦自承伊於被告借款時在
    場（見本院卷第92頁），堪認丙○○○原告之代理人，又原
    告主張約定清償期是95年1月15日，然原告於該日提示系爭
    支票遭退票，原告卻未隨即向被告請求清償借款，遲至98年
    6月間才聲請本院核發支付命令，有本院收文戳章可佐（見
    前開支付命令卷第2頁），顯不符常理，綜上以觀，堪認被
    告前揭抗辯為可採，亦即兩造有約定於皇甫公司給付工程尾
    款時為本件借款之清償期。
  2.證人丙○○○於本院證稱渠與被告間並無關於於皇甫公司給
    付工程尾款時為本件借款之清償期之約定等語（見本院卷第
    96頁），惟證人丙○○○原告之配偶，亦是原告為本件借款
    之代理人，渠證述難免迴護原告之詞，難以採信。至於證人
    乙○○○○院證稱渠不知本件借款之事，是停工後才聽說被
    告有向原告借錢等語（見本院卷第97頁），亦難為有利於原
    告之證明。
  3.據上，堪認本件借款之約定清償期為於皇甫公司給付工程尾
    款之時，而非95年1月15日。
  (二)兩造約定清償期是否業已屆至？
    查被告所借牌浩翰公司已起訴請求皇甫公司等給付工程款，
    並經本院於98年6月30日以96年度建字第113號判決皇甫公司
    應給付浩瀚公司2,085,075元及自96年3月31日起至清償日止
    按年息5%計算之利息，並准予提供擔保後假執行，則被告所
    借牌浩翰公司已可據本院98年6月30日之96年度建字第113號
    判決聲請假執行，取得前開工程尾款，足認兩造約定清償期
    即於皇甫公司給付工程尾款之時，於判決時即98年6月30日
    已屆至，原告得請求被告返還系爭200萬元借款，被告並自
    98年7月1日起負給付遲延之責任。
  (三)至於原告請求自94年5月13日起至95年1月15日止按年息20%
    計算之利息270,685元，因被告自98年7月1日起始負給付遲
    延之責任，原告請求自94年5月13日起至95年1月15日止之遲
    延利息，自無理由。
五、綜上所述，原告基於金錢消費借貸之法律關係，請求被告給
    付200萬元，及自98年7月1日起至清償日止，按年息5%計算
    之利息，為有理由，應予准許，而原告依據金錢消費借貸之
    法律關係既有理由，則關於不當得利法律關係，即無庸再行
    審酌；逾此部份之請求即屬無據，應予駁回。
六、因本案事證已臻明確，兩造其餘主張陳述及所提之證據，均
    毋庸再予審酌，附此敘明。
七、兩造分別陳明願供擔保，聲請宣告假執行及免為假執行，經
    核原告勝訴部分，合於法律規定，爰酌定相當之擔保金額宣
    告之；至於原告其餘假執行之聲請，因訴之駁回而失所依據
    ，不予准許。
八、據上論斷：原告之訴為一部有理由，一部無理由，並依民事
    訴訟法第79條、第390條第2項、第392條第2項，判決如主文
    。
中    華    民    國    99    年    6    月    15    日
                  民事第一庭    法  官  賴秀蘭
以上正本係照原本作成
如對本判決上訴，須於判決送達後20日內向本院提出上訴狀
中    華    民    國    99    年    6    月    15    日
                                書記官  李佩芳

司法院資訊處製作；財團法人民間司法改革基金會備份。
